臺灣高等法院高雄分院刑事判決　　　　　　　　九十三年度上更(二)字第一八二號
　　上　訴　人
　　即　被　告　甲○○即林成.
右上訴人因違反稅捐稽徵法等案件，不服臺灣高雄地方法院八十七年度訴字第二七一
０號中華民國八十八年二月十一日第一審判決（起訴案號：臺灣高雄地方法院檢察署
八十七年度偵字第二０五六九號），提起上訴，經最高法院第二次發回，本院判決如
左：
      主  文
原判決撤銷。
甲○○商業負責人為納稅義務人以不正當方法逃漏稅捐，處有期徒刑貳月，如易科罰
金以佰元折算壹日。又行使從事業務之人，明知為不實之事項，而登載於其業務上
作成之文書，足以生損害於公眾及他人，處有期徒刑貳月，如易科罰金以佰元折算
壹日。應執行有期徒刑參月，如易科罰金以佰元折算壹日。
      事  實
一、甲○○（於原審審理時名為林成章，於民國八十八年二月二十五日改名）係高雄
    縣甲仙鄉○○村○○路五十二號「南成電氣行」（獨資）之負責人，為從事業務
    之人，其明知於民國八十四年間並未僱用丙○○、乙○○○夫妻二人在其南成電
    氣行工作，竟於八十五年四月間為辦理八十四年度「南成電氣行」營利事業所得
    稅申報時，於其業務上製作八十四年度各類所得扣繳暨免扣繳憑單，同時虛偽登
    記其南成電氣行於八十四年度給付丙○○新台幣（下同）八萬四千元、給付乙○○○七萬元之薪資，再依上開不實之扣繳憑單製作南成電氣行八十四年度營利事
    業所得稅結算申報書，並持上開申報書及不實之扣繳憑單，於八十五年四月三十
    日向財政部台灣省南區國稅局旗山稽徵所申報南成電氣行之八十四年度營利事業
    所得稅，藉此不正當方法，逃漏營利事業所得稅三萬八千五百元，足生損害於財
    政部南區國稅局旗山稽徵所核課徵收稅額之正確性及丙○○、乙○○○。
二、案經財政部台灣省南區國稅局旗山稽徵所函送及台灣高雄地方法院檢察署檢察官
    簽分偵查起訴。
      理  由
一、訊據上訴人即被告甲○○（下稱被告）坦承於右揭時地在八十四年度各類所得扣
    繳暨免扣繳憑單，登記其獨資經營之南成電氣行於八十四年度給付丙○○八萬四
    千元、給付乙○○○七萬元之薪資，再持上開扣繳憑單製作南成電氣行八十四年
    度營利事業所得稅結算申報書，並持上開之扣繳憑單及申報書，於八十五年四月
    三十日，向財政部台灣省南區國稅局旗山稽徵所申報南成電氣行之八十四年度營
    利事業所得稅之事實，雖否認有虛偽登載上開扣繳憑單並藉此不正當方法，逃漏
    營利事業所得稅之犯罪故意，辯稱：伊於八十四年間承包民生國小、大安教會之
    工程時，曾轉包予怪手司機陳景祥部分工程，並給付陳景祥十五萬四千元，陳景
    祥乃提供其所雇用之工人丙○○、乙○○○供伊申報薪資，伊確實有上開支出，
    伊無故意逃漏稅捐犯意云云。
二、經查：
（一）被告於右揭時地在八十四年度各類所得扣繳暨免扣繳憑單，登記其獨資經營之
      南成電氣行於八十四年度給付丙○○八萬四千元、給付乙○○○七萬元之薪資
      ，再持上開扣繳憑單製作南成電氣行八十四年度營利事業所得稅結算申報書，
      並持上開之扣繳憑單及申報書，於八十五年四月三十日，向財政部台灣省南區
      國稅局旗山稽徵所申報南成電氣行之八十四年度營利事業所得稅之事實，除被
      告於本院審理時坦承不諱外，並有丙○○、乙○○○各類所得扣繳暨免扣繳憑
      單、營利事業所得稅結算申報書各一紙在卷可稽（本院上訴卷第十四頁至二十
      二頁）。
（二）被告雖以前揭情詞置辯，然證人乙○○○於偵查、原審及本院前審調查中，證
      人丙○○於本院前審調查時均否認曾受僱於被告或陳景祥；證人乙○○○於本
      院前審調查時並證稱：不認識被告，也不認識陳景祥，八十四年間沒在外面工
      作過，我是家庭主婦等語（本院上訴卷第三十頁背面）；證人丙○○證稱：我
      不認識被告及陳景祥，也沒有受雇做過民生國小或大安教會之工程等語（本院
      上訴卷第三十一頁）；而證人陳景祥於本院前審調查時雖結證稱：忘記有無僱
      過丙○○、乙○○○，但是如果有請，工資是我付的，我忘了有無拿丙○○、
      乙○○○的資料給被告報稅等語（本院上訴卷第四十六頁背面、第四十七頁）
      。查證人乙○○○、丙○○與被告素不相識且無冤無仇，若果有受僱於被告或
      陳景祥領取薪資，揆諸常情，當無故意偽稱未領取，致被告受罪刑宣告之理，
      證人丙○○、乙○○○之證言應可採信；至證人陳景祥前開之證言含糊不清，
      顯不足為被告有利之證據。
（三）況被告於本院上更一審理中亦自承：不認識丙○○、乙○○○，他們二人沒有
      領過我的薪水，我工程是轉包給陳景祥等語（本院上更一審八十八年四月二十
      一日、九十年八月二十四日訊問筆錄及九十年九月十二日審判筆錄）；而證人
      陳景祥則證稱：伊當時是受僱於被告挖地基，「工資以日計算」（本院上訴卷
      第四十六頁背面），故無論被告係將工程轉包給陳景祥，或按日僱用陳景祥工
      作，其薪資均是給付陳景祥，並未給付丙○○、乙○○○，豈可申報丙○○、
      乙○○○之薪資所得﹖縱其有實際給付陳景祥薪資，亦不可以丙○○、乙○○○抵充，是被告係以丙○○、乙○○○充當人頭而行逃漏稅捐之事實，至為灼
      然。
（四）被告虛偽登記其南成電氣行於八十四年度給付丙○○八萬四千元、給付乙○○○七萬元之薪資，再依上開不實之扣繳憑單製作南成電氣行八十四年度營利事
      業所得稅結算申報書，向財政部台灣省南區國稅局旗山稽徵所申報南成電氣行
      之八十四年度營利事業所得稅，計逃漏營利事業所得稅三萬八千五百元，此有
      財政部南區國稅局旗山稽徵所八十八年四月十三日南區國稅旗山資字第八八０
      ０三三五七號函附卷可稽（本院上訴卷第十三頁）。
（五）綜上所述，本件事證明確，被告所辯顯屬卸責之詞，不足採信，犯行堪以認定
      ，應予依法論科。
三、按稅捐稽徵法關於納稅義務人應處徒刑之規定，於商業登記法規定之商業負責人
    適用之，同法第四十七條第三款定有明文。又稅捐稽徵法第四十一條之處罰對象
    為納稅義務人，同法第四十七條則將納稅義務人為公司或商號之責任，基於刑事
    政策之考慮，於其應處徒刑範圍，轉嫁於公司或商號負責人，故於此種情形而受
    罰之公司或商號負責人，乃屬「代罰」，其個人因非納稅義務人，故無論公司或
    商號負責人有無犯意，因同法第四十七條規定，仍應予處罰（最高法院九十一年
    台上字第二五五一號判決參照）。查被告係「南成電氣行」之負責人，自屬稅捐
    稽徵法第四十七條所稱之商業登記法規定之商業負責人，而「扣繳憑單」係被告
    業務上所製作之文書（非屬會計憑證，最高法院九十年度台上字第七四四四號判
    決參照），被告以明知為不實之事項，而填製內容不實員工所得扣繳憑單，並持
    以行使向台灣省南區國稅局申報南成電氣行八十四年度之營利事業所得稅，藉以
    增加成本支出，減少所得，以不正方法逃漏該行營利事業所得稅，足以生損害於
    丙○○、乙○○○及稅捐機關課稅正確性，所為係犯刑法第二百十六條、第二百
    十五條行使業務上登載不實文書罪，及稅捐稽徵法第四十七條第三款、第四十一
    條之逃漏稅捐罪。其業務上登載不實文書之低度行為為高度之行使行為所吸收，
    不另論罪。被告同時偽造丙○○、乙○○○各類所得扣繳暨免扣繳憑單持以行使
    ，侵害丙○○、乙○○○二人之法益，觸犯構成要件相同之罪，係一行為觸犯二
    罪名，為想像競合犯，應從一重處斷。又被告所犯本件稅捐稽徵法第四十七條第
    三款、第四十一條逃漏稅捐罪，乃屬代罰性質，並非因其本身之犯罪而負行為責
    任；另刑法第五十五條所規定之牽連犯，必須同一人犯一罪而其方法或結果行為
    另犯他罪，必同一犯罪主體之二個以上犯罪行為間，具有目的與方法或目的與結
    果之關係，始得具裁判上一罪之價值，而從一重處斷，為處斷上之一罪，商業負
    責人為納稅義務人之商業以詐術逃漏稅捐，既非稅捐稽徵法第四十一條之犯罪或
    受罰主體，僅依同法第四十七條第三款之規定，代替商業受徒刑之處罰，自與本
    身為犯罪主體所犯其他罪名間，不具牽連犯關係，故被告所犯上開詐術逃漏稅捐
    罪及行使業務登載不實罪間，即無方法與結果之牽連關係可言，應分論併罰，公
    訴人認係牽連犯，尚有誤會。公訴人雖未就被告虛報丙○○薪資申報營利事業所
    得稅之犯罪事實提起公訴，然此部分與起訴部分有裁判上一罪關係，為起訴效力
    所及，本院應併予審理。
四、原審予以論罪科刑，固非無見。惟查：（一）公訴人雖未就被告虛報丙○○薪資
    申報營利事業所得稅之犯罪事實提起公訴，然此部分與起訴部分有裁判上一罪關
    係，為起訴效力所及，應併予審理，原審未審酌及此，尚有未洽；（二）按商業
    會計法之商業會計憑證，分原始憑證及記帳憑證，而所謂原始憑證，係指證明事
    項之經過，而為造具記帳憑證所根據之憑證，此觀之商業會計法第十五條規定自
    明。就營利事業所得稅核課而言，依營利事業所得稅查核準則第七十一條第十一
    款規定，薪資支出之原始憑證，為收據或簽收之名冊，職工薪資如係送交銀行分
    別存入各該職工帳戶者，應以銀行蓋章證明存入之清單予以認定。至員工薪資扣
    繳暨免扣繳憑單，係證明全年度支付員工薪資及代為扣繳綜合所得稅之情形，而
    為徵繳雙方課徵與申報綜合所得稅之依據，但既非為造具記帳憑證所根據之憑證
    ，要難認係屬商業會計法第十五條第一款所規定之原始憑證。原判決認被告虛偽
    填載丙○○、乙○○○之八十四年度各類所得扣繳暨免扣繳憑單，係屬原始憑證
    ，因而依牽連關係從重以商業會計法第七十一條第一款論處，亦有未合（公訴人
    於原審審理中就此部分同一事實當庭追加法條【並無追加起訴事實】，認被告另
    犯商業會計法第七十一條第一款之商業負責人登載不實罪，尚有誤會，併予敘明
    ）。被告上訴意旨否認犯罪，指摘原判決不當，雖無理由，但原判決既有可議，
    自應由本院予以撤銷改判，爰審酌被告虛報金額非高、情節尚非重大及犯罪之動
    機、手段、所生之損害及犯後態度等一切情狀，就所犯二罪，分別量處如主文第
    二項所示之刑，及定其應執行之刑，並均諭知易科罰金之折算標準。又被告行為
    後，中華民國九十年一月四日修正，同年月十日經總統公布施行之刑法第四十一
    條規定：「犯最重本刑為五年以下有期徒刑之刑之罪，而受六個月以下有期徒刑
    或拘役之宣告，因身體、教育、職業、家庭之關係或其他正當事由，執行顯有困
    難者，得以一元以上三元以下折算一日，易科罰金。但確因不執行所宣告之刑，
    難收矯正之效，或難以維持法秩序者，不在此限。」。此為將來宣告刑之執行問
    題，被告所犯稅捐稽徵法第四十七條第三款、第四十一條之罪所處有期徒刑，自
    應逕行適用修正後刑法第四十一條第一項規定，諭知有期徒刑如易科罰金以三百
    元折算一日。
據上論斷，應依刑事訴訟法第三百六十九條第一項前段、第三百六十四條、第二百九
十九條第一項前段，稅捐稽徵法第四十七條第三款、第四十一條，刑法第十一條前段
、第二百十六條、二百十五條、第五十五條、第五十一條第五款，罰金罰鍰提高標準
條例第一條前段、第二條，判決如主文。
本案經檢察官張金塗到庭執行職務。
中      華      民      國    九十三    年      八      月     十二     日
                              臺灣高等法院高雄分院刑事第七庭
                                  審判長法官  李春昌
                                        法官  黃憲文
                                        法官  莊飛宗
右正本證明與原本無異。
違反稅捐稽徵法部分如不服本判決應於收受本判決後十日內向本院提出上訴書狀，其
未述上訴理由者，並得於提起上訴後十日內向本院補提理由書狀（均須按他造當事
人之人數附繕本)「切勿逕送上級法院」。
業務登載不實部分不得上訴。
                                      書記官  葉淑華
中    華    民    國      九十三      年      八      月     十三   日
附錄：本判決論罪科刑法條：
稅捐稽徵法第四十一條
納稅義務人以詐術或其他不正當方法逃漏稅捐者，處五年以下有期徒刑、拘役或科或
併科新臺幣六萬元以下罰金。
刑法第二百十五條
從事業務之人，明知為不實之事項，而登載於其業務上作成之文書，足以生損害於公
眾或他人者，處三年以下有期徒刑、拘役或五百元以下罰金。
刑法第二百十六條
行使第二百十條至第二百十五條之文書者，依偽造、變造文書或登載不實事項或使登
載不實事項之規定處斷。
